【裁判字號】    98,訴,967
【裁判日期】    980630
【裁判案由】    脫逃等
【裁判全文】
臺灣臺中地方法院刑事判決  98年度訴字第967號
公  訴  人  臺灣臺中地方法院檢察署檢察官
被      告  甲○○
選任辯護人  宋永祥律師
            蔡其龍律師
上列被告因脫逃等案件，經檢察官提起公訴（九十七年度偵字第
一一一三三、一一一三四號），本院判決如下：
    主    文
甲○○無罪。
    理    由
一、公訴意旨略以：被告甲○○原任職臺中市警察局第一分局繼
    光派出所所長，係依法令服務於地方自治團體所屬機關而具
    有法定職務權限之人，與同分局西區派出所之巡佐蕭名助（
    由臺灣臺中地方法院檢察署檢察官另案偵辦中）熟識。甲○
    ○於民國九十六年十一月一日零時至凌晨二時許，與證人即
    警員張景旭擔服巡邏勤務時，見證人乙○○（所涉偽造署押
    罪嫌，另由臺灣臺中地方法院檢察署簽分偵辦）形跡可疑，
    請其出示證件，待其打開包包後，卻表明未攜帶證件，並從
    包包中發現一支電擊棒，被告甲○○遂依警察職權行使法，
    帶同證人乙○○返所留置並查驗身分，茲因證人乙○○懷疑
    自己遭通緝，返所後旋假冒其弟「邱俊維」之名義應答，經
    調得邱俊維之口卡，被告甲○○持之並詢問證人乙○○說：
    「假如你是口卡上的人，就請你在口卡上簽名捺印」，且告
    知「假如簽假名，就會涉及偽造文書罪」，證人乙○○仍在
    邱俊維之口卡影本上偽簽「邱俊維」署名並捺印，表明其即
    是口卡上之邱俊維，已足生損害於邱俊維及警察機關對身分
    查驗之正確性。隨後，證人乙○○雖因害怕遭偵辦而改口，
    並要求撥打電話予其熟識之證人蕭名助，詎被告甲○○應知
    證人乙○○尚在「留置」之拘禁狀態中，其並因如前述之偽
    簽他人署名，而涉犯偽造文書罪嫌，竟允其撥打電話，並逕
    與證人蕭名助洽談，而受證人蕭名助之唆使，縱放證人乙○
    ○，並將上開已偽簽「邱俊維」署名之職務上所應保管之口
    卡片影本，交由不知情之證人張景旭予以銷毀，因認被告甲
    ○○涉有刑法一三八條之毀棄職務上所管之文書、物品罪，
    及同法第一六三條第一項之公務員縱放依法拘禁之人罪嫌。
二、按犯罪事實應依證據認定之，無證據不得認定犯罪事實；又
    不能證明被告犯罪者，應諭知無罪之判決，刑事訴訟法第一
    百五十四條第二項、第三百零一條第一項分別定有明文；且
    認定不利於被告之事實，須依積極證據，苟積極證據不足為
    不利於被告事實之認定時，即應為有利於被告之認定，更不
    必有何有利之證據，亦有最高法院三十年上字第八一六號判
    例可資參照；並認定犯罪事實所憑之證據，雖不以直接證據
    為限，間接證據亦包括在內；然而無論直接或間接證據，其
    為訴訟上之證明，須於通常一般之人均不致有所懷疑，而得
    確信其為真實之程度者，始得據為有罪之認定，倘其證明尚
    未達到此一程度，而有合理之懷疑存在時，基於無罪推定之
    原則，即應為無罪之判決（最高法院七十六年臺上字第四九
    八六號判例參照）。
三、本件公訴人認被告甲○○涉犯刑法第一百三十八條、第一百
    六十三條第一項之罪嫌，無非係以證人張景旭、乙○○之證
    述，輔以證人乙○○與蕭名助間之通訊監察譯文為證。訊之
    被告固坦承將證人邱俊維之口卡影本交由證人乙○○簽名，
    並告知前揭公訴意旨所載之話語，及曾與證人蕭名助有如起
    訴書所載之通話內容，且嗣後將證人乙○○釋放等情，惟堅
    詞否認有何毀棄職務上所掌之文書物品，及縱放依法拘禁之
    人之犯行。選任辯護人之辯護意旨則以：口卡傳真資料不屬
    文書，另被告向證人乙○○表示簽名「可能構成偽造文書」
    之用意係方便「查證」身分，逼證人乙○○說出實情之便宜
    措施，且證人乙○○係基於警察職權行使法「查證人民身分
    」之行政措施處分，並非逮捕，故本件證人乙○○並非刑法
    第一百六十三條所指「依法逮捕拘禁之人」等情。經查：
（一）被告將證人邱俊維之口卡影本交由證人乙○○簽名，並告
      知前揭公訴意旨所載之話語，及曾與證人蕭名助有如起訴
      書所載之通話內容，且嗣後將證人乙○○釋放等情，除有
      前揭被告陳述外，復經證人乙○○、張景旭於偵查及本院
      審理時結證綦詳，並有卷附通訊監察譯文可稽，固可認定
      。
（二）按稱公文書者，謂公務員職務上製作之文書，刑法第十條
      第三項定有明文。又按刑法上所謂文書，凡外型為有體物
      ，以視覺感官可見之方法記載文書表意人之思想或意思於
      該有體物上者，均足當之，最高法院九十一年度臺上字第
      五四六一號判決意旨參照。戶籍謄本係從公務員職務上製
      作之戶籍登記簿影印而來，自與戶籍登記簿上之記載無異
      ，兩者效用相同，是戶籍謄本在法律上之性質，即係公務
      員職務上製作之文書，顯與僅為便利一時謀生用之證書、
      介紹書等特種文書有別，應認為刑法第二百十一條之公文
      書，始為相當。又影本與原本可有相同之效果，和將原本
      予以影印後，將影本之部分內容竄改，重加影印，其與無
      製權人將其原本竄改，作另一表示其意思者無異，應成立
      變造文書罪，最高法院七十三度臺上字第三八八五號判例
      及八十年度臺上字第三○七二號判決意旨足資參照。按刑
      法第一百三十二條第一項所謂「應秘密」者，係指文書、
      圖畫、消息或物品等與國家政務或事務上具有利害關係而
      應保守之秘密者而言。自非以有明文規定為唯一標準。查
      個人之車籍、戶籍、口卡、前科、通緝、勞保等資料及入
      出境紀錄或涉個人隱私或攸關國家之政務或事務，均屬應
      秘密之資料，公務員自有保守秘密之義務，最高法院九十
      一年度臺上字第三三八八號判決意旨參照。經查，本件被
      告持以向證人乙○○之物，係證人邱俊維之口卡影本，雖
      因已銷毀而無從得知其內容，但衡之常情，口卡係員警將
      涉案人之年籍資料登載於有體物之紙本，且可由其登載之
      內容得知涉案人之年籍資料及照片，顯屬以視覺可見之方
      法記載文書表意人之思想或意思於該有體物上，且揆諸前
      揭判決意旨之說明，口卡與個人車籍、戶籍等資料，均係
      涉及個人隱私或攸關國家政務或事務之資料，益徵口卡有
      其表彰內容之文書性質，自合於公文書之概念；另口卡之
      傳真影本，由被告及證人張景旭、乙○○等人之證述，可
      知除證人乙○○之簽名外，並未就內容有何變造，故其內
      容係與證人邱俊維之真實年籍資料相同，揆諸前揭判決意
      旨，其傳真影本自與原本具相同效力，自可認定，故被告
      及其選任辯護人辯稱本件口卡傳真影本非屬文書，並不可
      採。
（三）然按警察依法取得之資料對警察之完成任務不再有幫助者
      ，應予以註銷或銷毀，警察職權行使法第十八條第一項定
      有明文。經查，本件口卡傳真資料係由證人張景旭調閱，
      調口卡之目的是要比對照片與本人是否為同一人，若核對
      是同一人，則不會請涉案人簽名，本件在核對口卡上之照
      片後，發現與證人乙○○本人不符，故為了要嚇嚇證人乙
      ○○，讓證人乙○○說出真名，被告乃技巧性地將口卡傳
      真資料交付證人乙○○，並請證人乙○○簽名，且同時告
      以起訴書所載之話語，而在告知證人乙○○「報假名是不
      行的」後，證人乙○○即馬上改口坦承冒名，當時口卡仍
      然放在桌上，證人張景旭即查緝證人乙○○是否遭通緝，
      經查詢結果無通緝資料，證人張景旭與被告便翻閱六法全
      書，被告亦去尋求所內資深員警討論，以查詢證人乙○○
      之行為是否構成偽造文書之犯行，經查證後被告認為證人
      乙○○之行為並無損害公眾，亦尚未製作筆錄，故認為口
      卡不像罰單或筆錄，會讓「邱俊維」因此而有刑事責任，
      且證人乙○○是在簽完名後馬上承認，故認為證人乙○○
      之行為並沒有損害到「邱俊維」之權益，應無構成偽造文
      書，嗣後因口卡影本上有「邱俊維」之個人基本資料，故
      證人張景旭將該資料收回並置於另一紙「不可回收」之紙
      箱內，由同仁以碎紙機銷毀，且只要是涉及個人年籍資料
      ，均置於該不可回收之紙箱內，而在討論之後，被告仍然
      非常生氣，再進而請證人乙○○拿出包包內之電擊棒，並
      試圖將電擊棒組裝，但因電池與電擊棒不合，無法組裝，
      被告就對證人乙○○告誡後讓證人乙○○離去等情，業據
      證人張景旭於本院審理時結證綦詳（本院卷第一七一至一
      七五頁），並有臺中市警察局受理檢、警、調、戶政機關
      口卡資料查詢登記簿乙紙在卷可稽（臺灣臺中地方法院檢
      察署九十七年度偵字第一一一三號卷，下稱偵一卷，第二
      十八頁），亦核與證人乙○○於本院審理時結證稱：伊在
      現場本來報其弟弟「邱俊維」之名字，後來看日期有另案
      要執行，認為應該不會那麼快將伊通緝，且伊到派出所時
      ，員警已經調口卡出來了，且伊看相片不像伊，所以才承
      認真實身分等語（參本院卷第一七五頁），其中就「交付
      口卡影本」、「核對照片不符」、「告知後證人乙○○馬
      上改口承認」等情，證述相符，故顯然若非口卡上之照片
      與證人乙○○不符，輔以被告告以若報假名會有刑事責任
      等壓力，證人乙○○當不可能隨即改口坦承冒名之事，足
      證證人張景旭所稱被告交付口卡並請證人乙○○簽名之動
      作，確實係屬辦案技巧之運用無訛，故其是否有毀棄該文
      書之犯意，即非無疑。
（四）另衡之常情，被告倘真有毀棄該文書之犯意，其大可於證
      人乙○○簽完名後，當場即自行銷毀，尤無須交由證人張
      景旭置於所內不可回收之資料箱內，再待所方同仁依所內
      程序以碎紙機銷毀，故被告縱未將該文書保留，亦難遽以
      認定被告有何毀棄該文書之犯意。況由證人蕭名助與證人
      乙○○之通話內容：「Ａ（證人蕭名助）：你有簽什麼資
      料？Ｂ（證人乙○○）：口卡那些。Ａ：那沒關係沒關係
      啦，有做筆錄嗎？Ｂ：沒有。Ａ：那沒關係啦，只是查你
      的身分。」等語（參臺灣臺中地方法院檢察署九十七年度
      偵字第一一一四號卷，下稱偵二卷，第十七頁），顯然就
      與被告同為員警之證人蕭名助之認知，亦認為「只要未以
      他人名義製作筆錄」，即屬無礙之舉，益徵證人張景旭前
      揭證述關於被告於翻閱六法全書及與所內同仁討論後，即
      認為因未製作筆錄，證人乙○○之行為未因而致證人邱俊
      維罹於刑責，而認為並未構成偽造文書之犯行等證詞，即
      屬可採。故被告主觀上之認定，縱在法律評價上有誤，但
      仍不得據此即謂被告有毀棄該文書之犯意。
（五）又按警察於公共場所，合理懷疑其有犯罪之嫌疑或有犯罪
      之虞者，得查證其身分，警察職權行使法第六條第一項第
      一款定有明文。又警察為查證人民身分，得詢問姓名、出
      生年月日、出生地、國籍、住居所及身分證統一編號等，
      或令出示身分證明文件。若有明顯事實足認其有攜帶足以
      自殺、自傷或傷害他人生命或身體之物者，得檢查其身體
      及所攜帶之物，同法第七條第一項第二、三、四款亦有明
      文，另依同法第七條第一項第二款、第三款之方法顯然無
      法查證身分時，警察得將該人民帶往勤務處所查證，同法
      第七條第二項亦有明文。復按刑法第一百六十二條第一項
      所稱「依法逮捕拘禁之人」，係指依據法律拘束其身體行
      動之自由，而置諸公權力監督之下之人而言。本件依原判
      決認定之事實，泰籍女子「小玲」、「小紅」，係因所持
      護照已逾停留期限，由警察機關依「外國人入出境及停留
      規則」第三十四條第二款之規定，暫予收容之人。而所謂
      「規則」，依中央法規標準法第三條之規定，乃各機關發
      布之命令，是以由警察機關依內政部民國七十八年元月六
      日七七台內警字第六六一二八○號令發布之「外國人入出
      國境及居留停留規則」即行政機關發布之命令所暫予收容
      之外國人，能否謂係依據法律拘禁之人，饒有研求餘地，
      最高法院八十六年度臺上字第一九七三號判決意旨參照。
      另按刑法第一百六十一條第二項之暴行脫逃罪，以依法逮
      捕拘禁之人，以強暴、脅迫脫逃者為構成要件。依法逮捕
      拘禁之人，須已置於公力拘束之下，始得為本罪之主體。
      而逮捕既指拘束他人身體自由，尚未拘禁於一定處所之行
      為，則在性質上其行為自須持續相當之時間，始足當之，
      倘若僅有瞬間之拘束，要難謂已置於公力拘束之下，最高
      法院七十八年度臺上字第一八六二號判決意旨參照。經查
      ，又證人乙○○係因行跡可疑而為警帶回所內，既如前述
      ，而被告依警察職權行使法第六、七條之規定，將證人乙
      ○○帶入派出所內，其行為係為了查證身分所為，並無任
      何逮捕及拘束證人乙○○之身體自由，亦尚未拘禁於一定
      處所，故為了查證身分所需之調閱口卡、檢閱照片等動作
      ，客觀上僅係瞬間之拘束，揆諸前揭判決意旨之說明，要
      難謂已置於公力拘束之下，故證人乙○○非屬「依法逮捕
      拘禁之人」，應可認定。
（六）又公訴人認被告因接聽證人蕭名助電話後即將證人乙○○
      釋放，無非係以被告與證人蕭名助通話譯文中被告稱「我
      再斟酌」等語，然查，綜觀該次通話之原因，係證人乙○
      ○未帶證件而主動表明要打電話，被告於通話前並不知道
      證人乙○○之通話對象為證人蕭名助，又該次通話內容，
      被告之所以答稱「我再斟酌」，係在證人蕭名助數次表明
      請託之意後始為，以通話之客觀情況，應係被告為應付敷
      衍同為警員之證人蕭名助個人請託之意；況由證人張景旭
      於本院審理時亦證稱，在證人乙○○坦承真名後，被告尚
      有與同事討論並翻閱六法全書，並將證人乙○○所攜帶之
      電擊棒組裝，但因電池與電擊棒無法組裝，且查詢證人乙
      ○○並非通緝人犯後始將證人乙○○釋放，故縱後來釋放
      證人乙○○之結果，與證人蕭名助請託之預期相符，但本
      院綜合審酌當時通話情況，被告於通話前後仍有詳加查證
      後，始將證人乙○○釋放，認通話內容之「我再斟酌」乙
      詞，應係被告用以敷衍應付之意，堪以認定。
（七）綜上所述，本院認被告未將證人乙○○簽署「邱俊維」之
      口卡影片保留並移送縱有疏失，但衡之證人乙○○係由被
      告於執行職務中見證人乙○○無攜帶身分證件，且身上藏
      有可能具危險性之物品，依警察職權行使法之規定，將證
      人乙○○帶回派出所後，見證人乙○○與「邱俊維」口卡
      影本上之照片不符後，再以起訴書所載話語為辦案技巧，
      使證人乙○○因恐罹刑事責任之壓力而吐露真實身分後，
      與所內同事討論，主觀上認證人乙○○之行為並未構成刑
      法上偽造文書，乃再經查詢通緝資料及檢視攜帶物品無法
      組成而認不具危險性後，始讓證人乙○○離開，其主觀上
      並無毀棄職務上所管之文書物品之犯意；又證人乙○○因
      未帶身分證且行跡可疑，為被告依警察職權行使法第六、
      七條之規定帶回所內，其於所內短暫留置以查證身分之行
      為，並不使證人乙○○成為「依法逮捕拘禁之人」，且縱
      於訊問過程中接聽證人乙○○與蕭名助之通話，並於通話
      中有「我再斟酌」之用語，但本院衡之對話前後內容，及
      被告自查獲前後之態度，認被告上揭話語，僅係應付敷衍
      之意，故本院綜合審酌卷內資料，認被告之行為主觀上並
      無毀棄職務上所管之文書物品之犯意，客觀上證人乙○○
      非屬依法逮捕拘禁之人，被告主觀上亦無縱放人犯之犯意
      甚明。
四、此外，本院復查無其他積極之事證，足認被告確有公訴人所
    指之犯行，本件為不能證明被告犯罪，應諭知無罪之判決。
據上論斷，應依刑事訴訟法第三百零一條第一項，判決如主文。
中    華    民    國    98    年    6     月    30    日
                刑事第七庭    審判長法  官  陳慧珊
                                    法  官  丁智慧
                                    法  官  林慶郎
以上正本證明與原本無異
如不服本判決，應於收受本判決後十日內向本院提出上訴書狀，
其未敘述上訴理由者，並得於提起上訴後十日內向本院補提理由
書狀（均須按他造當事人之人數附繕本）「切勿逕送上級法院」
                                    書記官  廖春玉
中    華    民    國    98    年    6     月    30    日


司法院資訊處製作；財團法人民間司法改革基金會備份。
